【裁判字號】    98,中簡上,315
【裁判日期】    980624
【裁判案由】    詐欺
【裁判全文】
臺灣臺中地方法院刑事判決  98年度中簡上字第315號
上  訴  人
即  被  告  丙○○
                      號
上列上訴人因詐欺案件，不服本院臺中簡易庭98年度中簡字第
687號中華民國98年2月27日第一審簡易判決（聲請簡易處刑案號
：臺灣臺中地方法院檢察署97年度偵字第27778號），提起上訴
，本院合議庭認不得以簡易判決處刑，逕改依通常程序為第一審
判決如下：
    主  文
原判決撤銷。
丙○○無罪。
    理  由
一、公訴意旨略以：被告丙○○在可預見將行動電話門號交由他
    人使用，可能成為所謂「人頭電話」，幫助不法犯罪集團撥
    打電話以行騙社會大眾，使被害人將款項匯入所指定之人頭
    帳戶內，進而收取贓款及掩飾犯行並躲避司法機關之追查，
    仍不顧他人可能遭受之財產損害危險，基於即使發生亦不違
    反其本意之幫助詐欺取財之不確定故意，於民國97年9月4日
    間，在臺中市○○路上，將其向威寶電信股份有限公司（下
    稱威寶電信）所申請之0000000000號行動電話門號，交付予
    真實姓名年籍不詳綽號「阿炮」及其所屬詐騙集團成員使用
    。嗣該詐騙集團成員，於取得丙○○所交付之行動電話門號
    後，即共同基於意圖為自己不法所有之犯意聯絡，並基於詐
    欺取財之犯意，先在「雅虎奇摩拍賣網站」上，以帳號
    office72 12號，設置拍賣網頁，並刊登標售LG KF750
    Secret牌手機之虛偽不實訊息。嗣於97年9月4日，甲○○在
    瀏覽其上之拍賣訊息後，隨即依照網頁上所刊登之條件進行
    競標，並以新臺幣（下同）6,300元標得上開手機產品。另
    於當日16時46分許，上開詐騙成員即分別以丙○○所提供之
    0000000000號、廖芳平所有之0000000000號（所涉詐欺部分
    另行偵辦中）行動電話門號撥打予甲○○，向甲○○誆稱：
    必須於當日17時30分許匯款完畢，且在匯款後2天後即會收
    到貨品等語，因而使甲○○誤信前揭事項而陷於錯誤，遂依
    該集團成員之指示，於同日19時17分許，隨即以ATM轉帳方
    式，匯款6,300元至林明珠之台中商業銀行溪湖分行帳號
    000000000000號帳戶內（林明珠所涉詐欺取財部分，另行偵
    辦），且隨即遭該詐騙集團領取一空。嗣經甲○○求證後始
    發覺受騙，遂立即報警處理，因而查悉上情，因認被告涉犯
    刑法第30條第1項、第339條第1項之幫助詐欺罪嫌云云。
二、證據能力方面：
    按被告以外之人於審判外之言詞或書面陳述，除法律有規定
    者外，不得作為證據，刑事訴訟法第159條固定有明文，惟
    被告以外之人於審判外之陳述，雖不符同法第159條之1至之
    4規定，而經當事人於審判程序同意作為證據，法院審酌該
    言詞陳述或書面陳述作成時之情況，認為適當者，亦得為證
    據；又當事人、代理人或辯護人於法院調查證據時，知有第
    159條第1項不得為證據之情形，而未於言詞辯論終結前聲明
    異議者，視為有前項之同意，同法第159條之5亦定有明文。
    查本判決所引用之下列各項證據方法之證據能力，被告2人
    及檢察官於本院準備程序時均表示無意見，並同意作為證據
    ，且於本院審理中調查證據時，知有刑事訴訟法第159條第1
    項不得為證據之情形，亦未於言詞辯論終結前聲明異議，且
    本院審酌該等證據作成之客觀情況均無不當，並無不宜作為
    證據之情事，則依刑事訴訟法第159條之5之規定，認均具有
    證據能力，合先敘明。
三、按犯罪事實應依證據認定之，無證據不得認定犯罪事實；不
    能證明被告犯罪者，應諭知無罪之判決，刑事訴訟法第154
    條第2項、第301條第1項分別定有明文。又事實之認定，應
    憑證據，如未能發現相當證據，或證據不足以證明，自不能
    以推測或擬制之方法，以為裁判基礎。再認定不利於被告之
    事實，須依積極證據，苟積極證據不足為不利於被告事實之
    認定時，即應為有利於被告之認定，更不必有何有利之證據
    。而認定犯罪事實所憑之證據，雖不以直接證據為限，間接
    證據亦包括在內；然而無論直接或間接證據，其為訴訟上之
    證明，須於通常一般之人均不致有所懷疑，而得確信其為真
    實之程度者，始得據為有罪之認定，倘其證明尚未達到此一
    程度，而有合理之懷疑存在，致無從為有罪之確信時，即應
    為無罪之判決。而刑事訴訟法第161條已於91年2月8日修正
    公布，其第1項規定：檢察官就被告犯罪事實，應負舉證責
    任，並指出證明之方法。因此，檢察官對於起訴之犯罪事實
    ，應負提出證據及說服之實質舉證責任。因刑事訴訟之被告
    依法並無自證無罪之義務，若控罪所憑之積極證據，在生活
    經驗上尚不足以排除其他有利被告之合理推斷，致不足以證
    明犯罪事實時，仍不能因被告否認犯罪之辯解不成立，資為
    無視積極證據不足之理由，從而，倘檢察官所提出之證據，
    不足為被告有罪之積極證明，或其指出證明之方法，無從說
    服法院以形成被告有罪之心證，基於無罪推定之原則，自應
    為被告無罪判決之諭知（最高法院30年上字第816號、40年
    臺上字第86號、76年臺上字第4986號、30上字482號、30上
    1831號、92年臺上字第128號判例意旨參照）。
四、公訴人認被告涉有上開罪嫌，係以被告丙○○在偵查中坦承
    犯行，核與告訴人甲○○於警詢中指訴情節互核一致，並有
    林明珠台中商業銀行溪湖分行帳號000000000000號帳戶之開
    戶資料及歷史交易明細、雅虎奇摩電子拍賣及信箱網頁列印
    資料、台新銀行ATM匯款單據、甲○○帳號00000000000000
    號帳戶明細、0000000000、0000000000號行動電話通聯調閱
    查詢單、申請書及雙向通聯紀錄、臺中縣警察局烏日分局五
    光派出所受理詐騙帳戶通報警示簡便格式表、受理各類案件
    紀錄表、金融機構聯防機制通報單等為其主要論據。訊據被
    告丙○○雖坦承曾申請使用上開行動電話門號，惟堅詞否認
    有何幫助詐欺犯行，辯稱：該門號當初是辦來給胞弟簡弘怡
    使用，但之後弟弟又將該門號借給綽號「阿炮」之人使用，
    被害人甲○○雖被人以該門號詐騙，伊很抱歉，亦有和解誠
    意，但伊申請該門號真的是交給胞弟使用，不是交給詐欺不
    法份子使用，沒有幫助詐欺犯行等語。經查：
（一）有詐欺不法份子先於「雅虎奇摩拍賣網站」上，以帳號of
      fice7212號，設置拍賣網頁，並刊登標售LG KF750 Secret
      牌手機之虛偽不實訊息，嗣於97年9月4日，被害人甲○○
      在瀏覽其上之拍賣訊息後，隨即依照網頁上所刊登之條件
      進行競標，並以6,300元標得上開手機產品，再於當日下
      午4時46分許，上開詐騙不法份子即以000000000號行動電
      話門號撥打予被害人甲○○，向其誆稱：必須於當日下午
      5時30分許匯款完畢，且在匯款後2天後即會收到貨品云云
      ，因而使被害人甲○○誤信前揭事項而陷於錯誤，遂依該
      集團成員之指示，於同日下午7時17分許，隨即以ATM轉帳
      方式，匯款6,300元至林明珠之台中商業銀行溪湖分行帳
      號000000000000號帳戶內，隨即遭該詐騙集團領取一空等
      情，固據證人即被害人甲○○於警詢時證述屬實，並有林
      明珠台中商業銀行溪湖分行帳號000000000000號帳戶之開
      戶資料及歷史交易明細、雅虎奇摩電子拍賣及信箱網頁列
      印資料、台新銀行ATM匯款單據、被害人甲○○提出其帳
      號000 00000000000號帳戶明細、臺中縣警察局烏日分局
      五光派出所受理詐騙帳戶通報警示簡便格式表、受理各類
      案件紀錄表、金融機構聯防機制通報單等資料附卷可稽。
      則被害人甲○○雖於上揭時、地遭詐欺不法份子以上開方
      式詐欺取財得逞，惟該詐欺不法份子是否確實使用
      000000000號行動電話門號作為向被害人施詐之聯絡工具
      ，亦即被告是否有提供上開行動電話門號予詐欺不法份子
      使用，仍應有積極證據證明。
（二）被害人甲○○固指訴：於97年9月4日下午4時46分許，曾
      接獲詐欺不法份子以0000000000號門號撥打電話至伊0000
      00 0000號行動電話，訛稱伊於網路上以6,300元標得LGK
      F750 Secret牌手機，應先依指示匯款完畢，始能收到貨
      品，致伊陷於錯誤，於同年下午7時17分許，以ATM轉帳方
      式依指示匯款云云（參見警卷第4頁筆錄），而被告雖亦
      坦承有申請上開0000000000號行動電話門號使用等語，並
      有威寶電信公司提出之0000000000號行動電話門號申請人
      資料1份（附於97年度核交字第2268號卷第12頁至第14頁
      ）在卷可憑，惟依據該0000000000號行動電話門號於97
      年9月4日零時零分起迄同年月5日23時59分59秒時止之雙
      向通聯顯示，該門號於97年9月4日並無通話、發簡訊紀錄
      ，於同年月5日雙向通聯紀錄，亦無與被害人甲○○所有
      之0000000000號行動電話通聯紀錄，此有威寶電信公司提
      出之0000000000號行動電話門號於上開時間之雙向通聯紀
      錄1份在卷可稽（附於本院卷第15頁），此外，前開詐欺
      不法份子於「雅虎奇摩拍賣網站」上，以帳號office72
      12號，設置拍賣網頁，並刊登標售LG KF750 Secret牌手
      機之訊息，待被害人甲○○得標後，該詐欺不法份子與被
      害人甲○○連絡時，所留之電話係0000000000號，亦非被
      告上開申請使用之0000000000號，此有雅虎奇摩電子拍賣
      及信箱網頁列印資料1份附卷可稽（附於警卷第24頁），
      從而，被害人上揭：於97年9月4日下午4時46分許，曾接
      獲詐欺不法份子以0000000000號行動電話訛詐云云，與證
      據資料顯示情形不符，本院無從排除被害人甲○○上揭指
      訴係誤記之可能。
（三）因被告已堅詞否認有將上開行動電話門號交予詐欺不法份
      子使用，雖其前於偵訊先供稱：該行動電話門號係伊申請
      之後交給弟弟的朋友「阿炮」使用等語，後於本院準備程
      序時辯稱：上開行動電話門號是申請來給伊胞弟使用，後
      來弟弟要借給「阿炮」之人使用，伊有告知自己看著辦等
      語，嗣後於審理時又辯稱：上開行動電話門號於申辦當天
      是交給弟弟使用，弟弟後來借給「阿炮」之人使用，伊是
      事後約2週才知道等語，雖前後辯解不一，然因被告之抗
      辯或反證縱屬虛偽，仍不能以此資為積極證據應予採信之
      理由，已說明如前，被告前後說詞不一，仍不能以此認定
      被告有檢察官起訴之犯行甚明。因本案被害人甲○○固指
      訴曾於97年9月4日下午4時46分許，接獲詐欺不法份子以
      0000000000號行動電話訛詐云云，惟因查與證據資料顯示
      情形不符，本院無從排除被害人甲○○上揭指訴係誤記之
      可能，已如上述，因並無積極證據可認被告確有將該行動
      電話門號交由詐欺不法份子使用之情形，縱被告所辯前後
      不一，亦不得因此而資為積極證據之理由。
五、綜上所述，因本院無從排除被害人甲○○上揭曾接獲詐欺不
    法份子以被告申請之前揭行動電話門號訛詐一情之指訴，係
    誤記之可能，此外，復查無其他積極證據足證被告曾有提供
    前揭門號以為幫助他人遂行詐欺取財犯行之行為，自難遽以
    刑法第30條第1項、第339條第1項之罪名相繩，被告上訴意
    旨否認犯罪，並據此指摘原判決此部分不當，求予撤銷改判
    ，為有理由，應由本院將原判決撤銷。又檢察官聲請簡易判
    決處刑之案件，本院於審理後，認應為無罪判決之諭知者，
    應適用通常程序審判之，刑事訴訟法第452條、第451條之1
    第4項但書第3款定有明文，是本院管轄第二審之合議庭自應
    將原判決撤銷，改依通常程序為第一審諭知被告無罪之判決
    。
據上論斷，依刑事訴訟法第452條、第451條之1第4項但書第3款
、第455條之1第1項、第3項、369條第1項前段、第364條、第301
條第1項，判決如主文。
本案經檢察官乙○○到庭執行職務。
中    華    民    國    98    年    6     月    24     日
                  刑事第八庭審判長法  官   黃家慧
                                  法  官   黃炫中
                                  法  官   黃賢婷
以上正本證明與原本無異。
得上訴。
                                  書記官   江美琪
中    華    民    國    98    年    6     月    24     日


司法院資訊處製作；財團法人民間司法改革基金會備份。
